---
title: "Poročilo pri predmetu Analiza podatkov s programom R"
subtitle: "Zaposljivost po končanem študiju v Evropi"
author: "Katja Marina"
output:
  html_document: default
  pdf_document:
    includes:
      in_header: lib/styles.sty
    latex_engine: xelatex
---

```{r setup, echo=FALSE, results='hide', warning=FALSE, message= FALSE}
# Če želimo nastaviti pisave v PDF-ju, odkomentiramo
# in sledimo navodilom v programu.
#source("fontconfig.r", encoding = "UTF-8")

# Uvoz vseh potrebnih knjižnic
source("lib/libraries.r", encoding = "UTF-8")
```

# Izbira teme

Odločila sem se, da analiziram zaposlovanje študentov po končanem študiju. Za to temo sem se odločila, ker me zanima, kako težko oziroma lahko je najti zaposlitev in kako na to vplivajo različni dejavniki, kot je spol in pa investiranje posamezne evropske države v terciarno izobraževanje. Zdi se mi, da bo analiza pokazala, da prej zaposlijo moške kot ženske, ter da investiranje države pripomore k lažji zaposlitvi. Starost ljudi sem omejila na 20-34 let.

***

# Obdelava, uvoz in čiščenje podatkov

```{r uvoz, echo=FALSE, message=FALSE, warning=FALSE}
source("uvoz/uvoz.r", encoding = "UTF-8")
```

Podatke o zaposlitvi sem uvozila v obliki CSV iz Eurostata, ki jih imam v treh razpredelnicah v obliki *tidy data*. 

1. [tabela](http://appsso.eurostat.ec.europa.eu/nui/show.do?query=BOOKMARK_DS-471197_QID_5A0B07B7_UID_-3F171EB0&layout=TIME,C,X,0;GEO,L,Y,0;UNIT,L,Z,0;SECTOR,L,Z,1;COFOG99,L,Z,2;NA_ITEM,L,Z,3;INDICATORS,C,Z,4;&zSelection=DS-471197UNIT,MIO_EUR;DS-471197COFOG99,TOTAL;DS-471197SECTOR,S13;DS-471197INDICATORS,OBS_FLAG;DS-471197NA_ITEM,TE;&rankName1=UNIT_1_2_-1_2&rankName2=SECTOR_1_2_-1_2&rankName3=INDICATORS_1_2_-1_2&rankName4=NA-ITEM_1_2_-1_2&rankName5=COFOG99_1_2_-1_2&rankName6=TIME_1_0_0_0&rankName7=GEO_1_2_0_1&sortC=ASC_-1_FIRST&rStp=&cStp=&rDCh=&cDCh=&rDM=true&cDM=true&footnes=false&empty=false&wai=false&time_mode=FIXED&time_most_recent=false&lang=EN&cfo=%23%23%23%2C%23%23%23.%23%23%23&lang=en): 
  `bdp.slo` - podatki o BDP-ju za vsako državo po letih 2000-2016
  - `leto` - spremenljivka: leto (integer: 2000-2016),
  - `drzava` - spremenljivka: evropska država (character: države v Evropi),
  - `delez` - meritev: delež BDP-ja, porabljen za visokošolstvo (numeric).
  
```{r bdp.slo, echo=FALSE, message=FALSE, warning=FALSE}
kable(head(bdp.slo), align="ccc")
```

2. [tabela](http://appsso.eurostat.ec.europa.eu/nui/show.do?dataset=edat_lfse_24&lang=en)
  `procenti.slo` - podatki o deležu zaposlenih po končanem šolanju, ki so se zaposlili po manj kot petih letih
  - `leto` - spremenljivka: leto (integer: 2000-2016),
  - `drzava` - spremenljivka: evropska država (character: države v Evropi),
  - `starost` - spremenljivka: starost 20-34 (integer),
  - `spol` - spremenljivka: moški(M) ali ženski(Z) (character),
  - `delez` - meritev: delež zaposlenih po končanem študiju (numeric).

```{r procenti.slo, echo=FALSE, message=FALSE, warning=FALSE}
kable(head(procenti.slo), align="ccccc")
```

3. [tabela](http://ec.europa.eu/eurostat/tgm/table.do?tab=table&init=1&language=en&pcode=tps00053&plugin=1)
  `trajanje.slo` - podatki o deležu zaposlenih glede na trajanje iskanja zaposlitve (manj kot tri leta ali več kot tri leta)
  - `leto` - spremenljivka: leto (integer: 2000-2016),
  - `drzava` - spremenljivka: evropska država (character: države v Evropi),
  - `trajanje` - spremenljivka: manj kot 3 leta ali manj kot tri leta (character)
  - `starost` - spremenljivka: starost 20-34 (integer),
  - `delez` - meritev: delež zaposlenih glede na trajanje iskanja zaposlitve(numeric)

```{r trajanje.slo, echo=FALSE, message=FALSE, warning=FALSE}
kable(head(trajanje.slo), align="ccccc")
```


# Analiza in vizualizacija podatkov

```{r vizualizacija, echo=FALSE, message=FALSE, warning=FALSE}
source("vizualizacija/vizualizacija.r", encoding = "UTF-8")
```
Prvi črtni graf prikazuje delež BDP, ki ga država investira iz javnega sektorja v visokošolstvo. Zaradi preobsežnosti podatkov (veliko držav), ki bi bili nepregledni na grafu, sem se odločila, da narišem le podatke o 9 državah, nekatere bolj uspešne in nekatere manj uspešne. Med njimi je tudi Slovenija.Ta graf sem vključila, da je bolj razvidno, katere države bolj vlagajo v visokošolstvo, med njimi pa je očitno Švedska tista, ki investira največ. Po tem bi lahko sklepali, da bo imela kar visok delež zaposlenih po koncu študija, to pa bomo videli v naslednjih grafih.

```{r graf1, echo=FALSE, message=FALSE, warning=FALSE, fig.align='center'}
print(graf1)
```

Drugi graf, ki je sestavljen iz dveh črtnih grafov prikazuje odstotek študentov, ki se zaposli kmalu po končanem študiju. Dva grafa sem združila zato, da se lažje primerja razliko med zaposlitvijo žensk in zaposlitvijo moških. Podatki so omejeni na izbranih 9 držav. Kot sem pričakovala, je iz grafa očitno, da so deleži zaposlenih moških višji kot pri ženskah.Največja izjema pa se mi zdi Hrvaška leta 2013, kjer so procenti v prid ženskam. Najslabšo zaposljivost ima definitivno Grčija, predvidevam da zaradi krize, ki jih je prizadela, najslabše je bilo leta 2013.Vidi se, da največ ljudi lažje dobi delo v Nemčiji.

```{r graf2, echo=FALSE, message=FALSE, warning=FALSE, fig.align='center'}
print(graf2)
```
Tretji graf je prav tako sestavljen iz dveh. V prvem črtnem grafu sem prikazala delež tistih, ki so se zaposlili do največ treh let po končanem študiju, v drugem pa delež tistih, ki so potrebovali več kot tri leta. Tudi tu sem podatke omejila na 9 izbranih evropskih držav. Med grafoma je kar precej razlike, saj so deleži veliko višji v drugem, torej ko so ljudje doštudirali 3 ali več let nazaj, kar je dokaj smiselno. Presenetilo pa me je, da je Slovenija v drugem grafu kar visoko, še vedno pa je najbolj uspešna Nemčija, in pa tudi Švedska, kar se pričakovala že, ko sem v 1. grafu analizirala BDP.

```{r graf3, echo=FALSE, message=FALSE, warning=FALSE, fig.align='center'}
print(graf3)
``` 


Odločila sem se, da v 1. zemljevidu pokažem delež zaposlenih moških po končanem študiju, ki so potrebovali 5 let ali manj, da so se zaposlili.Tu sem se osredotočila na leto 2016, torej le zadnje trende, iz katerih si lažje predstavljamo trende v prihodnosti.Najsvetleje obarvane države imajo najvišji delež, to pa so države bolj na severu Evrope. Te veljajo za bolj razvite, kar pa se seveda pozna tudi pri zaposljivosti. Države na Balkanu imajo malo slabše razmere, čeprav pa nimam podatkov za vse države, lahko sklepam, da so tudi tam deleži podobni. Najslabša med njimi je Črna Gora.

```{r zemljevid.delezM, echo=FALSE, fig.align='center'}
print(zemljevid.delezM)
```

2. zemljevid je podoben, le da so namesto podatkov o moških, podatki o ženskah.Če primerjamo zemljevida, vidimo, da je med moškimi in ženskami velika razlika, kar sem ugotovila že v grafu, vendar je v zemljevidu bolj opazno. Precej razlike je v Grčiji in Turčiji, pa tudi na Finskem.

```{r zemljevid.delezZ, echo=FALSE, warning=FALSE, fig.align='center'}
print(zemljevid.delezZ)
```

***
